【裁判字號】    97,重再,11
【裁判日期】    971007
【裁判案由】    土地所有權移轉登記
【裁判全文】
臺灣高等法院民事判決                  97年度重再字第11號
再審  原告  臺北縣立碧華國民中學
法定代理人  子○○
訴訟代理人  劉師婷律師
再審  被告  乙○○
            甲○○
            辛○○
            丙○○
共      同
訴訟代理人  林振煌律師
再審  被告  丁○○
            戊○○
            癸○○
            庚○○
            己○○
            壬○○
上列當事人間土地所有權移轉登記事件，再審原告對於中華民國
97年3月27日最高法院97年度台上字第599號確定判決提起再審，
本院於97年9月23日言詞辯論終結，判決如下：
    主  文
再審之訴駁回。
再審訴訟費用由再審原告負擔。
    事實及理由
一、本件再審被告丁○○、戊○○、癸○○、庚○○、己○○、
    壬○○（以下稱丁○○等6人）未於言詞辯論期日到場，核
    無民事訴訟法第386條各款所列情形，爰依再審原告之聲請
    ，由其一造辯論而為判決，合先敘明。
二、再審原告主張：最高法院97年度台上字第599號確定判決（
    以下稱原確定判決）以前訴訟程序第二審判決認，不能認定
    臺北縣與再審被告之被繼承人余樹根間成立買賣契約及贈與
    契約，而廢棄前訴訟程序第一審判決，改判駁回伊之請求，
    於法並無違誤，駁回伊第三審之上訴。惟伊於接獲該判決後
    ，努力檢尋並發函請求臺北縣三重市公所（以下稱三重市公
    所）協助找尋本案相關資料，發現下列多項未經斟酌之新證
    物（以下稱系爭證物）：臺北縣三重市公所（以下稱三重
    市公所）民國66年11月23日北縣重民字第57021號函三重
    市公所66年11月29日北縣重民字第59895號函臺北縣政府
    66年12月8日六六北府教二字第300237號函及所附不動產買
    賣契約書稿臺北縣立明志國民中學（以下稱明志國中）67
    年1月17日六七北縣明中事字第068號函三重市公所67年11
    月3日六七北縣重民字第64435號函臺北縣政府68年6月5日
    六八北府財四字第118823號函三重市公所72年1月22日七
    二北縣重民字第521號函81年1月15日三重郵局第2支局第
    21號存證信函土地代書余雪霞簽收余樹根所繳辦理土地移
    轉登記所需資料之收條伊81年4月9日（函）稿、同日八一
    碧中總字第801號函及所附本校校地第三次協調會會議紀錄
    69年3月803地號重測土地面積計算表三重市公所67年9
    月1日北縣重民字第52270號函，且該等證物，如經斟酌可使
    伊受較有利益之判決，而有民事訴訟法第496條第1項第13款
    之再審事由。爰依該條款規定，提起再審之訴，並聲明：(一)
    原確定判決廢棄。(二)再審被告應將其公同共有之三重市○○
    段803地號，權利範圍1/2之土地（以下稱系爭土地），辦理
    繼承登記後，將所有權移轉登記與臺北縣所有，管理機關為
    再審原告。
三、再審被告丁○○等6人未於言詞辯論期日到場 ，亦未提出書
    狀作何聲明或陳述。其餘再審被告則以：再審原告提出之證
    據，或為於前程序已提出並經原確定判決斟酌者，或為再審
    原告所知悉而不為主張者，均非屬新證據。縱認該等證據屬
    新證據，亦僅就前程序已主張之事實，提出類似之證據，不
    能使再審原告受較有利之裁判等語，資為抗辯。並答辯聲明
    ：再審之訴駁回。
四、查再審原告前以，重測前臺北縣三重市○○○段溪尾小段143
    地號土地（以下稱143地號土地）原屬再審被告之被繼承人
    余樹根與訴外人吳石定所共有，應有部分各1/2，為伊之學
    校用地。余樹根於65年11月12日出具同意書意書予台北縣政
    府，表示願無償捐獻一半，並以當年公告地價補償湊足學校
    需地，餘地以參加重劃方式，由縣市辦理都市計劃變更為商
    業區分使用，兩造已成立土地買賣及贈與契約。嗣143地號
    土地經重測而為同市○○段731地號、803地號、859地號等
    土地，其中803地號土地已經於84年底因都市計劃變更而為
    學校用地，余樹根應將系爭土地移轉予臺北縣。余樹根死亡
    後，系爭土地分歸乙○○等人及丁○○、余竹旺繼承，而余
    竹旺於93年4月23日死亡，由再審被告戊○○、己○○、癸
    ○○、壬○○、庚○○繼承，惟再審被告拒不履行契約，伊
    為系爭土地之管理機關等情，爰依買賣及贈與之法律關係，
    請求再審被告就系爭土地辦理繼承登記後移轉為臺北縣所有
    ，前訴訟程序第一審為再審原告勝訴之判決，再審被告聲明
    不服；再審原告嗣於第二審中變更擴張請求再審被告就系爭
    土地辦理繼承登記後移轉為臺北縣所有，管理機關為再審原
    告，前訴訟程序第二審判決駁回再審被告上訴，再審被告聲
    明不服，經最高法院廢棄發回後，前訴訟程序第二審判決駁
    回再審原告第一審之訴，再審原告聲明不服，經最高法院判
    決駁回其上訴，全案並告確定，業經本院調閱原確定判決歷
    審卷宗，核閱屬實。
五、再審原告主張，系爭土地贈與及收購過程，歷時久遠且涉及
    其他機關，相關承辦人員多次更迭，致伊未即時檢出有利證
    物，伊於接獲原確定判決後，努力檢尋並發函請求三重市公
    所協助找尋本案相關資料，始發現系爭證物至之新證據
    ，如經斟酌伊可受較有利益之裁判等情，為再審被告所否認
    ，並以前揭情詞置辯。經查：
  (一)按民事訴訟法第496條第1項第13款規定得提起再審之訴，除
    當事人發現未經斟酌之證物或得使用該證物者外，尚須以該
    證物如經斟酌，當事人可受較有利益之裁判為要件，如該證
    物縱加斟酌，仍不能認為當事人可受較有利之裁判者，即難
    認再審之訴為有理由。又所謂當事人發見未經斟酌之證物，
    係指前訴訟程序事實審之言詞辯論終結前已存在之證物，因
    當事人不知有此，致未經斟酌，現始知之者而言。本件再審
    原告所提系爭證物至均係前訴訟程序事實審言詞辯論終
    結前已存在之證物，再審原告主張其於97年4月15日發函請
    訴外人三重市公所協助尋找，始檢出該等資料等情，業據其
    提出函文為證（見本院卷第8-1頁），堪認該等證物確屬再
    審原告於確定判決後始發現之證物。茲就該各項證物分述如
    下：
  1.系爭證物至部分：再審原告主張系爭證物至可證明
    ，三重市公所僅係代辦系爭土地取得事宜及代墊相關費用，
    並非契約當事人。原確定判決本於前訴訟程序第二審所認定
    之事實，即縱認有贈與及買賣之合意，亦屬三重市公所與地
    主間之合意一節，並非事實，則該證物如經斟酌，伊自可獲
    得較有利之判決云云。惟查，原確定判決係以，依再審原告
    所提66年7月8日用地收購及佃農補償協調會議紀錄並未明確
    其捐獻或買賣之標的為何，亦未記載地號，可見其內容不明
    確，自不得據為買賣及贈與契約成立之依據。況觀之會議紀
    錄末蓋有「臺北縣三重市公所民政課」之戳印，可證該協調
    會係三重市公所召開，而三重市公所與臺北縣政府並非同一
    ，縱認該協調會議有贈與及買賣之合意，亦屬三重市公所與
    地主間之合意，而非臺北縣政府與地主間之合意，可證66年
    間臺北縣政府與地主並未達成贈與及買賣之合意。另再審原
    告迄未能提出買賣契約、移轉登記憑證及捐獻手續等文件暨
    余樹根出具之同意書，自不能認余樹根有同意該協調結果而
    與臺北縣成立買賣及贈與契約等情。是縱再審原告所提系爭
    證物至得證明，三重市公所僅係代辦系爭土地取得事宜
    及代墊相關費用，並非契約當事人一節為真，惟依該等證物
    仍不能證明臺北縣政府與余樹根間就系爭土地達成贈與及買
    賣之合意，故該等證物縱經斟酌，再審原告仍不能受較有利
    之裁判，依前開說明，自不符得提起再審之訴之要件。
  2.系爭證物、部分：再審原告主張，系爭證物之存證信
    函載明：「收件人姓名：余樹根…本校為辦理校地所有權移
    轉，請臺端於81年元月18.日前將有關資料繳交本校總務處
    …所捐贈之土地所有權轉移應繳之資料：(1)印鑑證明二份。
    (2)戶籍謄本二份。…地號變更者，請附新地號所有權狀影本
    乙份。…」等語，另系爭證物則為代書余雪霞之簽收資料
    載明：「收條茲收到辦理捐贈土地之地主資料如下：…50余
    樹根…以上53件戶籍謄本、印鑑證明各二份。簽收人：余雪
    霞」等，可證明余樹根交付戶籍謄本、印鑑證明、土地所有
    權狀之目的確與履約有關，原確定判決未斟酌該等證物而誤
    認依土地所有權狀、戶籍謄本及印鑑證明，不足認定臺北縣
    與余樹根就143地號土地成立買賣契約及贈與契約，如曾斟
    酌理當將為較有利於伊之判決云云。然依前所述，原確定判
    決係認再審原告未能提出買賣契約、移轉登記憑證及捐獻手
    續等文件暨余樹根出具之同意書，而認不能證明余樹根有與
    臺北縣成立買賣及贈與契約，另以再審原告所提66年3月31
    日協調會議紀錄中縣府財政局代表趙炳煥發言謂：「關於碧
    華國中用地地價補償費，本府已編列預算，惟依65年縣政府
    公報秋字第一期須訂立契約後才能撥款」等語，再依臺北縣
    政府公報65年秋字第1期所載「臺北縣政府各鄉鎮市公所自
    辦或受託辦理議價收購國民中小學土地應注意事項」，完整
    之訂約程序包含「舉行議價會議、議價並報縣府核准、訂定
    買賣草約並報縣府核准、訂定正式契約」，而再審原告迄未
    能提出買賣契約、贈與契約，顯然尚未完成正式程序為由，
    判決再審原告敗訴。則再審原告所提系爭證物、並不足
    推翻原確定判決認定本件完整之訂約程序包含「舉行議價會
    議、議價並報縣府核准、訂定買賣草約並報縣府核准、訂定
    正式契約」等情，亦不能取代買賣契約、贈與契約之提出，
    故該等證據之斟酌，仍不足推翻原確定判決以本件顯然尚未
    完成正式程序而為再審原告敗訴之理由，自不足為再審原告
    有利之裁判，難認其據此提起再審之訴為有理由。
  3.系爭證物部分：再審原告主張，余樹根曾於81年3月24日
    校地第3次協調會中發言表示：「民等當年配合政府教育政
    策，部分捐獻貴校用地，而本案迄今14餘年，有關單位及校
    方均未履行當年協議，民等應訴請有關單位拆屋還地」等語
    ，可知其確曾同意部分捐獻、部分收購本件校地云云，並提
    出再審原告81年4月9日（函）稿及所附81年3月24日會議紀
    錄為證。然姑不論，再審被告已否認該紀錄實質之真正，縱
    該記錄內容為真，依余樹根上開發言內容觀之，僅係陳述相
    關單位及再審原告未依當年協議內容履行，並非承認再審原
    告之請求，否則當無請求拆屋還地之說。且其所謂「當年協
    議」係指何次、何項協議，亦無從得知。而依原確定判決所
    認，本件訂約程序包含舉行議價會議、議價並報縣府核准、
    訂定買賣草約並報縣府核准、訂定正式契約，已如前述，是
    在完成該等程序前之相關協議內容，均屬正式訂約之前置程
    序，則余樹根前開會議陳述內容，充其量僅在說明相關單位
    未依正式訂約前之協議內容履行，不足推翻原確定判決認定
    本件尚未完成正式訂約程序，而為再審原告敗訴之理由。則
    再審原告所提此項證據縱經斟酌，仍不能證明余樹根有與臺
    北縣成立買賣及贈與契約，再審原告據此提起再審之訴，亦
    無理由。
  4.系爭證物部分：再審原告主張依證物三重市公所67年9月
    1日函及相關附件，可知系爭校地之取得方式為：部分捐獻、
    部分收購、部分變更土地使用分區後重新分配使用，故地價
    款領款收據所載面積理當小於本件請求移轉之面積，故原確
    定判決率認，143地號土地分割前面積為6,597平方公尺，而
    領款收據記載：余樹根與吳石定共同領取143地號面積113.8
    85坪，每坪新臺幣9千元計算之九成地價補償費，二者之地
    號、面積並不相同，而為不利伊之認定，實屬有誤云云。然
    系爭證物即三重市公所67年9月1日發予臺北縣政府之函文
    雖稱：「…一本所代辦收購本市碧華國中用地係協議由業主
    照原預定地捐獻一半，並以65年公告現值領取地價款湊足學
    校用地約9千坪（含將來都市○○○○道路用地，校地應實
    足8千坪），其餘由政府辦理都市計畫變更為商業區或住宅
    區發還業主使用，以重劃方式自行分配在卷，如會議紀錄（
    附件一）。二本次發放該校地價款，係以原所有預定地照收
    購比率平攤發放原預定地各業主應得地價款，其計算方法如
    附件二。大部（分）用地已發放完畢，如發放清冊（附件三
    ）…」該函附件二載有：「三重市碧華國中用地發放收購比
    率計算方法表：學校預定地總面積：13,069,512坪、學校預
    定使用面積：9,351,788坪、地主捐獻1/2面積：6,534,756
    坪、收購湊足面積：2,817,032坪、收購所佔比率：2,817,0
    32 /13,069,512＝0.2155或21.55%」（見本院卷第44-44頁
    ），然依該內容僅係三重市公所關於再審原告校地取得面積
    之說明，無法證明余樹根領取地價款之面積即為其同意出賣
    之面積，更無從證明，臺北縣與余樹根間達成買賣及贈與之
    合意，再審原告主張，該證物如經斟酌，伊可獲有利之裁判
    云云，顯不可採。
六、綜上所述，再審原告提出之系爭證物至縱經斟酌，均不
    能證明臺北縣與余樹根間達成買賣及贈與之合意，亦即不足
    為再審原告有利之認定，則其以原確定判決有民事訴訟法第
    496條第1項第13款規定之再審事由，提起本件再審之訴，為
    無理由，應予駁回。
七、兩造其餘攻擊防禦方法，經本院審酌後，認與本判決之論斷
    不生影響，爰不一一論駁，附此敘明。
八、據上論結，本件再審之訴為無理由。依民事訴訟法第463條
    、第385條第1項前段、第78條，判決如主文。
中    華    民    國    97    年    10    月     7    日
                    民事第十一庭
                        審判長法  官  鄭雅萍
                              法  官  徐福晉
                              法  官  詹文馨
正本係照原本作成。
如不服本判決，應於收受送達後20日內向本院提出上訴書狀，其
未表明上訴理由者，應於提出上訴後20日內向本院補提理由書狀
（均須按他造當事人之人數附繕本）上訴時應提出委任律師或具
有律師資格之人之委任狀；委任有律師資格者，另應附具律師資
格證書及釋明委任人與受任人有民事訴訟法第466條之1第1項但
書或第2項（詳附註）所定關係之釋明文書影本。
中    華    民    國    97    年    10    月    7     日
                              書記官  周淑靜
附註：
民事訴訟法第466條之1（第1項、第2項）：
對於第二審判決上訴，上訴人應委任律師為訴訟代理人。但上訴
人或其他法定代理人具有律師資格者，不在此限。
上訴人之配偶、三親等內之血親、二親等內之姻親，或上訴人為
法人、中央或地方機關時，其所屬專任人員具有律師資格並經法
院認為適當者，亦得為第三審訴訟代理人。


司法院資訊處製作；財團法人民間司法改革基金會備份。
